【裁判字號】    90,台上,4196
【裁判日期】    900712
【裁判案由】    偽造文書
【裁判全文】
最高法院刑事判決                                九十年度台上字第四一九六號
    上  訴  人  台灣高等法院檢察署檢察官
    被      告  甲○○
                乙○○
右上訴人因被告等偽造文書案件，不服台灣高等法院中華民國八十七年十二月三十日
第二審判決（八十七年度上訴字第三五六五號，起訴案號：台灣板橋地方法院檢察署
八十六年度偵字第二○六六三、二四五一五號），提起上訴，本院判決如左：
    主  文
原判決撤銷，發回台灣高等法院。
    理  由
本件原判決認定被告甲○○與其配偶簡安利因感情不睦，兩人於民國八十五年六月二
十七日由甲○○書立離婚同意書，載明簡安利自願將其名下坐落台北縣新莊市○○街
九十九號七樓之房地過戶移轉至甲○○名義。嗣簡安利於八十五年七月十五日凌晨二
時十分許，遭人潑灑硫酸並持尖刀刺傷，簡安利懷疑係甲○○所為，二人對此爭執，
夫妻間更加不快。甲○○乃與其兄嫂即被告乙○○二人基於共同之犯意聯絡，明知前
揭台北縣新莊市○○街九十九號七樓房屋，及其基地即同市○○段七九一地號所有權
十萬分之一一二五，並無締結買賣契約之真意，於八十五年八月二十一日委由不知情
之黃大倫代書事務所內不詳姓名之人，虛妄製作系爭房地由甲○○以登記名義人之簡
安利與乙○○間之買賣所有權移轉契約書、登記申請書等文件後，交由被告二人，並
推由甲○○任代理人，於八十五年九月十六日持向台北縣新莊地政事務所申請辦理所
有權移轉登記，使該管承辦之公務員於同月二十日將此不實之移轉事項，登載於其職
務上所掌管之公文書即土地暨建物登記簿上，足以生損害於地政機關對於房地所有權
管理之真正等情。因而撤銷第一審之判決，改判論處被告等共同明知為不實之事項，
而使公務員登載於職務上所掌之公文書，足以生損害於公眾罪刑；並就被告等被訴牽
連犯刑法第二百十六條、第二百十條之行使偽造私文書罪部分，認犯罪不能證明，惟
與前開論罪科刑部分有裁判上一罪關係，爰不另為無罪之諭知。固非無見。
惟查：(一)原審未於審判期日或之前，踐行刑事訴訟法第九十五條規定之告知義務程序
，於被告防禦權行使不無妨礙，其程序之踐行已有未洽。又審理事實之法院，對於案
內一切證據，除認為不必要者外，均應詳為調查，然後基於調查所得之心證以為判斷
之基礎，故證據雖已調查，而尚有其他必要部分並未調查，仍難遽為被告有利或不利
之認定。本件原審固曾將告訴人簡安利八十四年七月二十七日印鑑條，及八十五年六
月二十七日離婚同意書送憲兵司令部刑事鑑識中心鑑定其上簡安利之簽名是否相符，
而鑑定結果係以「送鑑資料可供比對字數過少，特徵不足，難獲肯定結果，無法鑑定
」，有該中心八十七年十月二十六日綱得字第一四四二三號鑑驗通知書在卷可稽（
見原審卷第五十六頁），乃原審未再將卷內之八十五年六月二十七日簡安利印鑑證明
申請書及簡安利在警訊、檢察官偵訊時及原審訊問時之筆錄簽名一併再次送請鑑定，
遽依肉眼觀察，逕認上開離婚協議書上簡安利之簽名為真正，自嫌速斷，亦有查證未
盡之違誤。(二)刑法第二百十條之偽造私文書罪，以無製作權人冒用他人名義製作文書
，足以生損害於公眾或他人為成立要件。本件依原判決所認定，告訴人簡安利曾書立
「離婚同意書」同意將上開房屋過戶轉移被告甲○○名下，並交付其所申領之印鑑證
明書及印鑑章以憑辦理。然上開房屋及土地事後係由被告甲○○以告訴人為出賣人，
被告陳素真為承買人訂立土地及房屋之買賣所有權移轉契約書各一份，並由甲○○以
告訴人代理人名義，與陳素真共同申請將上開房屋及土地全部辦理所有權移轉登記與
陳素真，此有土地及建築改良物買賣所有權移轉契約書各一份及土地登記申請書在卷
可稽（見偵查卷第七頁至第十四頁），似與上開離婚協議書之告訴人僅同意過戶房屋
與甲○○內容，顯然不符。則被告等究有無徵得告訴人之同意製作上開文書，顯與彼
等應否成立偽造文書罪責至有關係，原審未與詳查審究，亦未說明憑以認定被告等有
權以告訴人名義製作上開與協議書內容不符之買賣契約書及申請書，所憑證據及認定
之理由。遽認被告等未冒用告訴人名義為之，不生偽造私文書之問題，自有判決理由
不備之疏誤。(三)有罪之判決書，應於理由內記載其科刑時就刑法第五十七條所列事項
加以審酌之情形，刑事訴訟法第三百十條第三款定有明文。原判決理由載稱其審酌上
訴人等犯罪之動機、目的、手段、品行、智識程度、所生危害及犯罪後態度等一切情
狀而量刑，僅為法律上抽象之一般規定，既未說明各該事項之具體情形，及如何審酌
之結果，其量刑當否即無從據以判斷，亦嫌理由欠備。以上諸端，或為上訴意旨所指
摘，或為本院得依職權調查之事項，應認原判決有撤銷發回之原因。
據上論結，應依刑事訴訟法第三百九十七條、第四百零一條，判決如主文。
中      華      民      國     九十     年      七      月     十二     日
                              最高法院刑事第五庭
                                  審判長法官  紀  俊  乾
                                        法官  黃  正  興
                                        法官  劉  介  民
                                        法官  陳  東  誥
                                        法官  張  春  福
      右正本證明與原本無異
                                              書  記  官
中      華      民      國     九十     年      七      月     十七     日


司法院資訊處製作；財團法人民間司法改革基金會備份。
